【裁判字號】    97,訴,1854
【裁判日期】    970826
【裁判案由】    貪污
【裁判全文】
臺灣板橋地方法院刑事判決              97年度訴字第1854號
公  訴  人  臺灣板橋地方法院檢察署檢察官
被      告  丁○
選任辯護人  連一鴻律師
上列被告因貪污治罪條例案件，經檢察官提起公訴（97年度偵字
第8536號），本院判決如下：
    主  文
丁○共同依據法令從事公務之人員，藉勢勒索財物，處有期徒刑
拾壹年，褫奪公權參年。犯罪所得財物新台幣參拾貳萬元應與丙○○連帶追繳之，並應發還予被害人甲○○○，如全部或一部無
法追繳時以其等財產抵償之。
    事  實
一、丁○於民國九十年五月間起至九十六年七月一日止，擔任臺
    北縣政府警察局三重分局（下稱三重分局）偵查隊鑑識小組
    之小隊長，為依據法令從事公務之人員。丁○於九十三年間
    經友人介紹而認識戊○○，並得知戊○○之女友甲○○○在
    臺北縣三重市○○街八十九巷二號經營有女子坐檯陪侍之「
    滿滿小吃部」，乃經常前往上址消費，嗣因該店遭警取締而
    結束營業後，甲○○○另於九十四年三月間起，在臺北縣三
    重市○○路○段一八四號開設經營「一八四茶坊」，並邀集
    戊○○、乙○○、劉周權、吳碧恩、真實姓名不詳綽號「阿
    偉」、「阿峰」等人出資擔任股東。丁○得知上情後，竟與
    其同居女友丙○○（未據起訴）共同基於藉勢勒索財物之犯
    意聯絡，憑藉其係三重分局偵查人員之權勢，強迫要求甲○○○讓其佔一股乾股（即不需出資），以按期參與「一八四
    茶坊」之盈餘分配，甲○○○畏懼丁○係三重分局偵查人員
    之身分，且因其經營之「一八四茶坊」係有女子坐檯陪侍之
    小吃店，又未取得營利事業登記證，若不應允讓丁○佔一股
    乾股，丁○會藉故聯合其他警方臨檢或告發而影響該店之生
    意，或因此遭到取締處罰，甲○○○因此畏怖生懼，被迫同
    意丁○上開要求，而丁○為免插乾股一事遭到查緝，乃由其
    同居女友丙○○於九十四年三月二十日在「一八四茶坊股東
    合約書」立合約書人欄中簽名，以掩飾其上述犯行。而「一
    八四茶坊」係於每月一日、十一日、二十一日分配一次盈餘
    予股東，每股股東每期平均約可領取現金新臺幣（下同）一
    萬元之盈餘，丁○之乾股之盈餘部分，或由丁○親自店內收
    取，或由甲○○○委託戊○○持往臺北縣三重市○○路○段
    一九四號三樓丁○與丙○○同居住處，交予丁○或丙○○收
    取，自九十四年三月二十一日起至九十四年十月十一日止，
    丁○與丙○○共收取二十一期之盈餘合計約二十一萬元。嗣
    於九十四年十月二十一日，甲○○○委託戊○○交付該期盈
    餘一萬五千元予丁○時，丙○○向戊○○要求多分一股盈餘
    ，戊○○即交付三萬元予丙○○收取，並於返回後告知甲○○○，甲○○○心有不甘，乃要求戊○○向丁○取回多分配
    的一萬五千元，惟因戊○○遲未能取回款項，甲○○○即在
    下一期即九十四年十一月一日盈餘分配時，逕將該筆款項折
    抵扣除，而未分配盈餘予丁○。丁○因而心生不滿乃藉勢要
    求退股，甲○○○明知丁○未曾繳納任何股款，惟為免丁○
    憑藉其偵查人員之身分而影響「一八四茶坊」經營，被迫於
    九十四年十一月十二日，與戊○○一同前往丁○與丙○○上
    開住處，當場交付八萬元之退股金予丁○，並由丙○○出具
    「茲收到三重市○○路一八四號茶坊股金新臺幣捌萬元正，
    丙○○，９４. １１. １２」之收據一紙予甲○○○收執。
    嗣「一八四茶坊」於九十四年十二月間隨即遭到三重分局及
    所轄中興橋派出所員警取締而停止營業。
二、案經法務部調查局臺北縣調查站移送臺灣板橋地方法院檢察
    署檢察官暨同署檢察官自動檢舉偵查起訴。
    理  由
一、證據能力：
    按被告以外之人於審判外之言詞陳述，除法律有規定者外，
    不得作為證據，刑事訴訟法第一百五十九條第一項定有明文
    。被告以外之人於偵查中向檢察官所為之陳述，除顯有不可
    信之情況者外，得為證據；又被告以外之人於司法警察官或
    司法警察調查中所為之陳述，與審判中不符時，其先前之陳
    述具有較可信之特別情況，且為證明犯罪事實存否所必要者
    ，亦得為證據，刑事訴訟法第一百五十九條之一第二項、第
    一百五十九條之二亦分別定有明文。經查：本件證人即被害
    人甲○○○、證人丙○○、戊○○於調查局詢問時所為之陳
    述，固屬審判外之陳述，然證人甲○○○、丙○○、戊○○
    於本院審理中經進行交互詰問後，其等證述內容或與調查局
    詢問時陳述之情節不符，而本院審酌上開證人調查局詢問時
    並無來自他人之壓力而出於虛偽不實之供證或事後串謀而故
    為迴護被告之機會，復參以被告與上開證人之間，彼此間無
    任何仇怨嫌隙，證人調查局詢問時實無設詞誣陷被告之動機
    存在，且按證人於案發時之供述較少權衡其利害得失或受他
    人干預，依經驗法則，較諸事後翻異其案發之初所為之陳述
    為可信，足認上開證人於調查局詢問時之陳述，客觀上具有
    較可信之特別情況，亦為證明被告本案犯罪事實存否所必要
    ，故依首揭規定，證人甲○○○、丙○○、戊○○於調查局
    詢問時之證言均有證據能力。另證人甲○○○、丙○○、戊○○於偵查中之陳述，固係被告以外之人於審判外之陳述，
    惟上開證人於偵查中經檢察官以證人身分傳訊具結所為之證
    述，為被告以外之人於偵查中向檢察官所為之陳述，均經具
    結在案，並經本院審理中依被告之聲請，傳訊上開證人到庭
    接受交互詰問，復無證據證明有顯不可信之情況，均有證據
    能力。
二、認定犯罪事實所憑之證據及理由：
    訊據被告丁○矢口否認於九十四年間有藉勢向甲○○○勒索
    財物之犯行，辯稱：伊沒有在甲○○○經營之「一八四茶坊
    」插乾股，也沒有向甲○○○要求多分一股乾股，退股金也
    不關伊的事，伊從頭到尾都不知道此事，且伊當時是在三重
    分局鑑識小組工作，跟甲○○○經營小吃店的業務並沒有關
    係，而伊從警這麼多年，也從未利用職權去投資生意，沒想
    到在退休後才被他人栽贓云云。經查：
(一)被告丁○前揭藉勢向甲○○○勒索財物之事實，迭據證人即
    被害人甲○○○於調查局詢問、檢察官偵查及本院審理中證
    述明確：
  (1)、其於九十七年一月三日偵查中結證稱：「（你曾經在三重
      市○○街八十九巷二號經營滿滿小吃店？）有，大概是八
      十九年、九十年間的事情，股東有我、張簡月娥、陳月霞
      、劉周全、戊○○五人，後來戊○○在外面吃飯喝酒認識
      丁○，就把他帶到店裡面來，因為他是警察，所以每次來
      店裡面就向阿伯一樣，大家都要服侍他，他在店裡面吃飯
      、喝酒、找小姐作檯，從來不付錢的，‧‧‧（滿滿小吃
      部）結束營業以後，又到三重市○○路二段一八四號開設
      一八四小吃店，總共有八股，是我、吳必恩、「阿偉」、
      「阿峰」、「阿德」，「阿峰」、「阿德」合佔一股，因
      為丁○也要一股，所以八股中的一股是丁○，其他股東我
      忘記了，每一股要拿出十萬元，大家有說好，如果退股的
      話只能拿回八成的錢，丁○那一股並沒有出錢。店內的營
      業模式和滿滿小吃部一樣，分帳的模式也是每十天分帳，
      因為丁○是警察，所以才讓他佔一股乾股。當時店內生意
      很好，每十天分帳，每股可以拿到一萬多元。九十四年十
      月蔡則表示他還要多佔一股，但我不同意，我認為他又沒
      有出資，也沒有幫忙叫客人，讓他佔一股乾股已經很好了
      ，後來我把其中股東當期應分配的錢交給戊○○，過了幾
      天戊○○說這筆錢被丁○拿走了，因為丁○認為他有兩股
      ，我很不高興打電話過去丁○家，是丁○的同居人丙○○
      接的，我跟丙○○說讓丁○佔一股已經很好了，丙○○說
      會轉告丁○，後來下一期分配盈餘的時候，我就把丁○上
      一期多拿的錢扣除，丁○就不高興說要退股，還要我拿八
      萬元給他，我就拿八萬元現金到丁○位於三重市○○路住
      處交給她，當時丙○○也在場，丁○收了錢後就簽收據給
      我，但是他是用丙○○的名字。」、「這件事情過後，丁○就對外放話說我得罪他，以後也不要想在三重開店，因
      為丁○經常在外面喝酒，所以很容易可以打聽到我到那邊
      開店，我就經常遇到臨檢的事，以丁○是警察的身分，非
      常容易可以檢舉我或者找其他警察來臨檢，他只要這樣做
      我就非常麻煩了，來臨檢的警察還跟我說「你得罪什麼人
      ，心裡有數。（當初丁○會簽這張收據，是你要他自己簽
      的嗎？）是，這張收據我有提供影本給調查員，收據是丁○本人寫的。」等語。
  (2)、其又於九十七年二月二十五日調查局詢問時證稱：「一八
      四小吃部的股東共分八股，包括我、劉周權、吳碧恩、戊○○、阿偉、阿峰、三重分局偵查隊小隊長丁○及丁○遠
      房堂弟乙○○，這些股東都不管事，實際上一八四小吃部
      是由我負責經營」、「該小吃部股東入股時每股須繳十萬
      元，拆帳方式是每十天一期拆帳，由會計拆完帳後再將錢
      交給我，我將股東應分得之紅利交給各股東」、「丁○並
      沒有繳交入股費用，他是以乾股方式來入股一八四小吃部
      」、「九十四年二月間，我另在三重市○○路○段一八四
      號開設有女陪侍的一八四小吃部時，丁○又主動前來該店
      向我表示要讓他插一股，我當時以為他要出資插一股，但
      後來我向丁○要入股費時，他表示他插的那一股是乾股，
      因此不付入股費，而他可以幫我處理警方臨檢及取締等問
      題」、「一八四小吃部每十日支付丁○紅利一萬元至一萬
      五千元不等，從九十四年二月間至十一月間共支付約二十
      、三十萬元的紅利給丁○，這段期間小吃部也順利營業，
      從未被警方取締」、「但因該店生意很好，丁○又於九十
      四年十月間前來該店向股東戊○○索取九十四年十月二十
      一日至三十一日那一期的紅利一萬五千元時，他表示要多
      拿一股乾股的紅利，當時戊○○便支付給他多一股的紅利
      共約三萬元，事後戊○○向我表示丁○曾多拿一份紅利，
      我打電話給丁○，但他沒接，我就打給丁○的同居女友丙○○，要求丁○退還額外索取的紅利，但丁○置之不理，
      我便不支付九十四年十一月一日至十日的那期紅利，丁○
      當時就心生不滿，便要求我將其那一股乾股的股金退還給
      他」、「我曾告訴丁○表示他當時並沒有繳交任何費用就
      入股，為何我要退還入股金給他，但丁○卻執意要我付他
      退股費用，當時我怕得罪丁○，便於九十四年十一月十二
      日將每股入股費的八成即八萬元現金，支付給丁○，而丁○為掩人耳目，所以在一八四小吃部插乾股是以他同居人
      丙○○的名字來簽名，且在退股時收取八萬元退股費用時
      也是以丙○○的名字來簽收」、「丁○退股後，一八四小
      吃部有來了一些黑道兄弟白吃白喝，並表示我們得罪丁○
      ，不會給我們好日子過，後來一八四小吃部立即於九十四
      年十二月間遭三重分局第一組及中興橋派出所取締而停業
      」、「丙○○不是一八四小吃部的股東，她也沒有繳交任
      何入股費用，他只是丁○插乾股的人頭，況且如果是丙○○要入股的話，她也應該要繳交入股費用」、「丁○曾告
      訴我，他身為公務人員，所以不方便出名，所以丁○才會
      在股東名冊上簽他同居人的名字丙○○」等語。
  (3)、其復於九十七年三月十三日偵查中結證稱：「（你在三重
      是重新路三段一八四號經營一八四小吃部時，丁○有佔一
      股乾股？）是，這家店從合約書看起來應該是九十四年間
      開始經營的」、「（在一八四小吃店之前，丁○有在你經
      營的店面插乾股嗎？）我之前在三重市○○街八十九巷二
      號經營滿滿小吃部，丁○也有插一股乾股。」、「（是你
      主動要讓丁○插乾股，還是丁○要求的？）因為他和我一
      個朋友戊○○有認識，戊○○帶他到滿滿小吃部喝酒，丁○說他是警察，如果有給他好處的話，有些事情可以幫忙
      打點，所才讓他插一股乾股。」、「（如果丁○當時不是
      三重分局偵查員，你會同意讓他插乾股嗎？）不可能，我
      當時的想法是因為我在做生意，不想得罪人，他的身分是
      警察，而且都已經表明想要一些好處，如果給他好處，可
      以便利這家店經營，有錢大家賺。」、「（提示一八四茶
      坊股東合約書、為何股東名冊沒有丁○的名字？）因為他
      說他是公務人員，不能參與這種行業，所以股東的名字用
      他的女朋友丙○○的名字。」、「（你所謂這種行業指的
      是什麼？）就是有小姐坐檯的小吃店。」、「（關於支付
      丁○那一股的紅利，是如何支付的？）都是透過戊○○去
      交錢的。」、「（關於丙○○簽立收受八萬元領據部分情
      形為何？）關於退股金的情形就如同我之前說明的部分，
      丁○要求要支付退股金，我和戊○○帶著八萬元到丁○、
      丙○○位於三重市的住處，把錢交給他們，丁○就寫了這
      張領據給我」等語。
  (4)、其再於本院審理中結證稱：「（一八四茶坊的原始股東有
      何人？）我們總共有八股，出名的有我、劉周權、戊○○
      、吳碧恩、乙○○、丙○○六人，另還二股是朋友，但不
      出名，就掛在我名下。實際上有出資的是七股，被告這股
      是用丙○○的名字，是乾股。」、「（乾股何意？）就是
      沒有真的出資，但我們每十天分盈餘時，都會分給他。」
      、「（被告既然沒有出資，為何讓他插乾股？）因為當初
      我們要作時，被告說他要參加一股，我本來以為他要出資
      一股，要拿錢出來的，後來才知道被告是要乾股，不出錢
      的。因為被告的身分特殊，所以我才讓他參加，給他乾股
      ，就已經變成這樣子了，如果不給他插乾股的話，生意早
      就不用做了。」、「（你是否知道當時被告在何處任職？
      ）他在三重分局任職。」、「（他要求插乾股時是否有說
      他是警察，是否可以給小吃店什麼好處？）沒有。當時是
      他透過戊○○要參加一股，我們知道他的身分，所以就答
      應他。後來他要求要多分一股，我不同意，他要求要退股
      ，我還花錢把他的股份買回來。」、「（當時你為何認為
      不讓他插乾股，生意就不用做了？）這可想而知，被告的
      同居人丙○○，退股後還在外面放話說，不可能讓我繼續
      在三重生存。」、「（盈餘發放方式？）每十天結算一次
      ，每月一、十一、二十一日發一次盈餘，每次每股都是六
      千到壹萬多元，被告分過幾次我不記得，被告大概是在九
      十四年三月到十月退股前，都有參與盈餘的分配。」、「
      （被告的盈餘如何給？）有時他到店裡，我們直接拿給他
      ，有時透過戊○○幫忙拿過去。」、「（被告到店裡，都
      是你直接拿給他？）不是，也是戊○○拿給他的。」、「
      （被告在九十四年十月間是否有退股？）是，原因就是我
      剛才說的，因為他要求二股我不答應。」、「（根據你在
      地檢署說當時被告退股，是因為被告多拿一份盈餘，你打
      電話去質問等語，有何意見？）戊○○多拿了一股的錢給
      被告，三天後他才跟我說，我不答應，我打電話給被告，
      被告沒有接，所以我打給丙○○，要被告退錢，丙○○說
      要轉告被告，後來都沒有消息，所以在下次分紅利時，我
      就直接把被告的部分扣除，被告就說要退股，後來我就退
      了八萬元，是我跟戊○○一起拿到被告三重自強路的居處
      去，當時被告、丙○○都在場，錢是我拿出來交給被告，
      由被告親自收下來的，被告還有寫一張收據給我」、「我
      會退給被告八萬元，是因為之前一股出資十萬，退股時是
      退八成，這是當初大家講好的。」、「（一八四茶坊經營
      時間為何？）九十四年農曆年過後開始營業，直到九十四
      年十二月三十一日結束營業。前後營業不到一年。」、「
      （一八四茶坊於九十四年十二月被取締，你是否懷疑是被
      告舉發的？）不會，因為我們作這個行業警察會來取締是
      很正常的。只是後來丙○○放話說他們退股對我們沒有好
      處，之後我在三重其他地方開店，剛開沒多久，就會有警
      察來取締，那是不是他們去舉發的，我也沒有證據。」、
      「（既然該股是被告的，為何合約書是丙○○出名的？）
      因為被告說他是公職人員不能參與這種行業。」、「（當
      時被告說他要一股乾股是透過何人或直接跟你講的？）剛
      開始我們要集資，被告說他也要參加一股，等我們股東都
      找齊了，我找戊○○去跟被告拿錢，戊○○才跟我說那個
      是乾股，不是要付錢的，我當時心理想他的身分比較特殊
      ，所以就同意了。」、「（是不是因為考慮到被告的身分
      ，不會影響你們的營業，才答應給他插乾股？）是，我們
      不是無緣無故給他插乾股。」、「（你在調查局說被告當
      時說要插一股乾股，不出錢，他可以幫你處理警察臨檢的
      事情等語有何意見？）是，是戊○○跟我說的，當時就是
      因為他的身分，他開口要求要一份乾股，我能夠不給他嗎
      ？」、「（被告要求多要一股盈餘時，戊○○是如何跟你
      說的？）戊○○回來說被告要求多一股，也沒有講理由，
      但我不同意。」、「（為何同意被告退股，你還給他錢？
      ）因為他要求退股了，我本來可以不需要給他錢，但我怕
      會影響到我的生意，所以我才願意在他沒有出資的情況下
      還願意拿退股金給他。」、「若不是他的身分，我怎麼可
      能拿退股金給他，他只說他要退股，要拿股金。我拿退股
      金到他家，他也照收，也沒有不收。」、「（有何補充？
      ）我所言都是事實，分配盈餘時，我曾跟戊○○一起到被
      告他家，是被告親手收錢‧‧」等語明確。
  (5)、此外，並有一八四茶坊股東合約書、股東名冊及記載「茲
      收到三重是重新路一八四號茶坊股金新台幣捌萬元正，丙○○，９４.１１.１２」之收據影本各一份在卷可稽。
(二)觀諸證人甲○○○上開證述被告丁○憑藉警察身分迫使甲○○○讓其在一八四小吃店插乾股而按期領取股東分配之盈餘
    ，並領取退股金八萬元等情節，核與上述一八四茶坊股東合
    約書、股東名冊及收據所載之內容大致相符。且徵之證人即
    被告丁○之女友丙○○於九十七年二月二十六日調查局詢問
    時已先陳稱：我沒有投資一八四小吃部，也沒有這個財力，
    但我知道一八四小吃部這家店；我沒有收到一八四小吃部的
    退股股金，因我沒有投資一八四小吃部，又怎麼會收到一八
    四小吃部退股的股金等語；證人即案發當時甲○○○之男友
    戊○○於九十七年二月二十六日調查局詢問時亦證稱：我是
    一八四小吃部的原始股東之一，該店都是甲○○○在負責經
    營，股東也都是她自己尋找，我印象中該店拆帳是拆成八股
    ，但我不清楚股東是誰，也不知道丙○○是否是一八四小吃
    店的股東，這要問甲○○○等語，足認證人丙○○於調查局
    詢問時業已明確供稱其並未參與投資一八四小吃店，其亦未
    收到一八四小吃部的退股股金，而證人戊○○於調查局詢問
    時亦供稱一八四小吃店是經營者甲○○○自己尋找股東，甲○○○才知道該店之股東為何人，由此足徵一八四小吃店係
    負責人即證人甲○○○負責邀集股東所投資設立，證人甲○○○對於該小吃店之股東究係何人，應較他人清楚瞭解，是
    證人甲○○○證稱係被告在一八四小吃店插乾股參與分配盈
    餘一節，應堪採信。再參以證人丙○○於偵查中供證稱其與
    甲○○○、戊○○之間並沒有任何關係，衡情證人甲○○○
    或戊○○應無隨意邀請不認識之證人丙○○以無償方式擔任
    該一八四小吃店之乾股股東並按期參與分配盈餘之理；而被
    告於調查局詢問時供稱伊與丙○○係同居男女朋友，伊與戊○○、甲○○○之間並沒有私人恩怨，是在「新日興羊肉爐
    」吃飯時，經由友人吳春連之介紹而認識戊○○及甲○○○
    等語，足認證人甲○○○、戊○○與被告之間並無仇恨或怨
    隙，衡情證人甲○○○、戊○○應無甘冒偽證或誣告罪責而
    設詞誣陷被告之理。綜上各節，堪認證人甲○○○證稱是被
    告丁○在一八四小吃店插乾股按期領取盈餘，並領取股金八
    萬元等語，應可採信，被告辯稱：伊沒有在甲○○○經營之
    一八四茶坊插乾股，也沒有向甲○○○要求多分一股乾股，
    退股金也不關伊的事云云，應係卸責之詞，並非可採。
(三)又依證人甲○○○於九十七年一月三日偵查中證稱案發當時
    一八四小吃店生意很好，每十天分帳一次，每股可拿到一萬
    多元等語，且證人即一八四小吃店股東戊○○、乙○○於本
    院審理中均證稱一八四茶坊每次分配紅利之金額並不固定，
    每次平均約一萬元左右等語，復無其他證據證明一八四茶坊
    每次分配盈餘之實際金額超過一萬元（除九十四年十月二十
    一日該期分配盈餘應為一萬五千元外，詳如下述），是應為
    被告有利之認定，認被告自一八四茶坊每期領取之盈餘金額
    約為一萬元。另依證人甲○○○於調查局詢問時證稱：當時
    （指九十四年十月二十一日起至三十一日那期）戊○○支付
    給丁○多一股紅利共三萬元，事後戊○○向我表示丁○曾多
    拿一份紅利，我打電話給丁○，但他沒接，我就打給丁○的
    同居女友丙○○，要求丁○退還額外索取的紅利，但丁○置
    之不理，我便不支付九十四年十一月一日至十日的那期紅利
    等語，復於本院審理中證稱：被告從九十四年三月間到同年
    十月退股前，都有參與盈餘分配；戊○○於同年十月間多拿
    了一股的錢給被告，三天後他才跟我說，我不答應，我打電
    話給被告，被告沒有接，所以我打給丙○○，要被告退錢，
    丙○○說要轉告被告，後來都沒有消息，所以在下次分紅利
    時，我就直接把被告部分的盈餘扣除等語，而證人戊○○於
    調查局及本院審理中均證述其九十四年十月二十一日該期盈
    餘丙○○表示要多一份，故交付三萬元交予丙○○等語，與
    證人甲○○○證述情節相符，足認被告以同居人丙○○名義
    加入一八四茶坊之日（即簽立股東合約書之日）後，自九十
    四年三月二十一日起至同年十月十一日止，自一八四茶坊領
    取每十天結算一次之盈餘一萬元，共計領取二十一期之盈餘
    ，合計共二十一萬元，至九十四年十月二十一日則領取盈餘
    三萬元，合計領取之盈餘為二十四萬元，又加上被告於九十
    四年十一月十二日領取之退股金八萬元，總計被告向證人簡
    含笑勒索取得財物為三十二萬元。
(四)至證人丙○○於九十六年二月二十六日調查局詢問時為上開
    陳述後及九十七年二月二十七日檢察官偵查中，翻異前詞並
    改稱：甲○○○、戊○○當初有邀我入股，我於農曆年前準
    備五萬元要交給戊○○，並表示年後再給他五萬元，戊○○
    就要我不用出資，他會給我一股乾股，並將錢退還給我，這
    乾股不是丁○的云云，另於本院審理中結證稱：是戊○○邀
    我參加一八四茶坊股東，我有先拿五萬元給戊○○云云；另
    證人戊○○於九十七年三月十三日偵查中及本院審理中亦改
    稱：每次結算盈餘後，甲○○○會將一股的紅利交給我，要
    我轉交給丙○○，因丙○○之前有從事過卡拉０Ｋ相關工作
    ，所以我有跟甲○○○說可以找丙○○入股，甲○○○有同
    意云云。惟查：證人丙○○、戊○○此部分證述內容，與證
   人 丙○○於調查局詢問時前半段供述及證人戊○○於調查局
    詢問時、九十七年二月二十七日偵查中供證等情節明顯不符
    。況證人丙○○於九十七年二月二十七日、三月十三日偵查
    中證稱：我與戊○○、甲○○○之間並沒有關係，不知道他
    們為何會將錢分給我，我完全沒有參與一八四茶坊營運、決
    策，也沒有去現場幫忙招呼客人、記帳、打掃等語，是證人
    丙○○與甲○○○、戊○○之間並無任何關係，而丙○○亦
    未曾至該小吃店從事勞務工作，衡諸常情，證人甲○○○、
    戊○○豈會無端邀請丙○○擔任該小吃店之乾股股東並參與
    分配盈餘之理；再者，倘丙○○確為一八四茶坊之股東，其
    本身既無公務員身分，其領取盈餘分配、收取退股金均無不
    法，且一八四茶坊復早已結束營業，其何須先則否認身為股
    東之事實，嗣後始改稱其有投資入股為一八四茶坊股東？足
    認證人丙○○、戊○○事後翻異前詞改稱丙○○是一八四小
    吃店之乾股股東云云，應係迴護被告之詞，且與常情相悖，
    委無足採。
(五)按貪污治罪條例第四條第一項第二款所指藉端或藉勢勒索財
    物罪，係指行為人憑藉其本人或他人之權勢或以某種事由為
    藉口，施行恫嚇，以索取財物為構成要件，不以所藉權勢事
    由在其職務範圍內，或與其職務有直接關係為必要，又所指
    藉端勒索財物係假藉端由以強迫或恫嚇、脅迫方法，向人逼
    勒財物之意，其方式不限於以言詞、文字或動作，凡使人畏
    怖生懼即屬相當（最高法院九十年度台上字第五五○五號判
    決意旨參照）。又刑法上恐嚇取財罪之「恐嚇」，固係指以
    危害通知他人，使該人主觀上生畏怖心之行為，然此危害之
    通知，並非僅限於將來，其於現時以危害相加者，亦應包括
    在內。因是，恐嚇之手段，並無限制，其以言語、文字為之
    者無論矣，即使出之以強暴、脅迫，倘被害人尚有相當之意
    思自由，而在社會一般通念上，猶未達於不能抗拒之程度者
    ，仍屬本罪所謂「恐嚇」之範疇。至於危害通知之方法，亦
    無限制，無論明示之言語、文字、動作或暗示之危害行為，
    苟已足使對方理解其意義之所在，並足以影響其意思之決定
    與行動自由者均屬之（最高法院八十一年度台上字第八六七
    號判決採同一意旨）。查本件被告行為時係任職臺北縣政府
    警察局三重分局偵查隊鑑識組小隊長，業經被告於調查局詢
    問時供述在卷；且依證人甲○○○於九十七年一月三日偵查
    中證稱：因為丁○是警察，所以才讓他佔一股乾股等語，又
    於同年二月二十五日調查局詢問時證稱：我另於三重市○○
    路○段一八四號開設一八四小吃部時，丁○又主動前來該店
    向我表示要讓他插一股，我當時以為他要出資插一股，但後
    來我向丁○要入股費時，他表示他插的那一股是乾股，因此
    不付入股費，而他可以幫我處理警方臨檢及取締問題，因此
    一八四小吃部每十日支付紅利給丁○，而這段期間小吃部也
    順利營業沒有被取締等語，復於同年三月十三日偵查中證稱
    ：丁○說他是警察，如果有給他好處的話，有些事情可以幫
    忙打點，所才讓他插一股乾股，如果丁○當時不是三重分局
    偵查員，我不可能同意讓他插乾股，我當時的想法是因為我
    在做生意，不想得罪人，他的身分是警察，而且都已經表明
    想要一些好處，如果給他好處，可以便利這家店經營；丁○
    要求退股時，原本我可以不用給他錢，因為他本來就沒有出
    資，就沒有退股的問題，但丁○要我給他八萬元，我怕如果
    不給他這筆錢，他會來找麻煩，所以才給他這筆錢等語；再
    於本院審理中證稱：因為被告身分特殊所才讓他參加，給他
    乾股，就已經變成這樣了，如果不給他插乾股，生意早就不
    用做了；當時就是因為被告的身分，他開口要求要一份乾股
    ，我能夠不給他嗎，後來他要求退股，我本來可以不需要給
    他錢，但我怕會影響店裡生意，所以才願意在他沒有出資之
    情況下，還願意拿退股金給他，若不是他的身分，我怎麼可
    能拿退股金給他等語。綜上，足認證人甲○○○係因被告具
    三重分局偵查人員之身分，且因其經營之「一八四茶坊」係
    有女子坐檯陪侍之小吃店，又未取得營利事業登記證，若不
    應允讓被告佔一股乾股，被告會藉勢聯合其他警方臨檢或告
    發而影響該店之生意，或因此遭到取締處罰，甲○○○因此
    畏怖生懼，乃被迫同意被告上開插乾股按期領取盈餘之要求
    ，並支付退股金八萬元予被告等情。是被告上開行為顯係憑
    藉其擔任司法警察之權勢，以強迫、暗示危害行為之方法，
    向證人甲○○○勒索財物，揆之上開說明，被告所為自應令
    負藉勢勒索財物罪責。
(六)另觀之卷附一八四茶坊股東合約書及收據上「丙○○」之簽
    名，與證人丙○○於調查局調查筆錄、偵查訊問筆錄之簽名
    ，經以肉眼核對，上述筆跡之運筆、轉折均屬相同，且被告
    及證人丙○○均供證上開合約書、收據係證人丙○○所為簽
    名，堪認上開合約書、收據係證人丙○○自己所簽署；至證
    人甲○○○證稱上開文件係被告簽署，固與上述事實略有出
    入，應屬證人之記憶有誤，惟此對於被告確於上揭時間藉勢
    向甲○○○勒索財物之主要事實認定，並不生影響。又據證
    人甲○○○於本院審理中證稱因被告說他是公職人員不能參
    與一八四茶坊這種行業，所以股東合約書是由丙○○出名等
    語，且證人戊○○於九十七年二月二十七日偵查中證稱我拿
    盈餘時，大部分是丙○○收，如果丙○○不在的話，就由丁○收等語，而證人丙○○亦供承有收取一八四茶坊之盈餘，
    參以證人丙○○與被告係同居男女朋友關係，業據被告與證
    人丙○○供證在卷，且徵之證人丙○○於調查局詢問時供承
    丁○平常沒有給我生活費，所以丁○說入股一八四小吃部，
    可以讓我賺一些零用錢；丁○確實對於插乾股一事完全知情
    ，也親自向業者戊○○拿取賄款，丁○有時也會去戊○○家
    中泡茶聊天，也有可能是去戊○○家中拿賄款等語，足見證
    人丙○○知悉被告係憑藉其擔任司法警察之權勢，以上述不
    法方法向證人甲○○○勒索而取得一八四茶坊之盈餘及退股
    金，詎其仍於股東合約書及收據上簽名，並出名擔任一八四
    小吃店之股東，以避免丁○因為插乾股一事而遭到查緝。綜
    上，足認證人丙○○與被告之間，就被告上開藉勢勒索財物
    之犯行，有詐欺取財之犯意聯絡及行為分擔甚明。
(七)綜上所述，被告前開各項辯解，顯係避就卸責之詞，委不足
    採。本案事證明確，被告犯行洵堪認定，應予依法論科。
三、論罪科刑：
(一)被告行為後，刑法已於九十四年二月二日修正公布，並於九
    十五年七月一日施行，修正後第二條第一項規定：「行為後
    法律有變更者，適用行為時之法律。但行為後之法律有利於
    行為人者，適用最有利於行為人之法律。」此項修正乃為符
    合刑法第一條罪刑法定主義之要求，貫徹法律禁止溯及既往
    原則，屬規範行為後法律變更所生新舊法律比較適用之準據
    法，無比較新舊法之問題，應逕適用修正後刑法決定新舊法
    之適用，先予敘明。又關於刑法修正後之新舊法比較，應就
    罪刑有關之一切情形，綜其全部罪刑之結果而為比較，最高
    法院九十五年五月二十三日著有九十五年度第八次刑庭會議
    決議可參。
  1.刑法第二十八條共犯之規定，於修正施行前之規定為：「二
    人以上共同實施犯罪之行為者，皆為正犯」，修正施行後之
    規定則為：「二人以上共同實行犯罪之行為者，皆為正犯」
    ，揆諸本條之修正理由係為釐清陰謀共同正犯、預備共同正
    犯是否合乎本條規定之正犯要件。而本案被告與證人丙○○
    二人間，就共同藉勢勒索財物犯行，既屬實行犯罪行為之正
    犯，則適用修正施行前之刑法第二十八條規定論擬，並無不
    利於被告。
  2.被告所犯貪污治罪條例第四條第一項第二款之罪有併科罰金
    刑之規定，而刑法第三十三條第五款有關罰金之最低數額部
    分，刑法分則編各罪所定罰金之貨幣單位原為銀元，修正前
    刑法第三十三條第五款規定：「罰金：（銀元）一元以上」
    ，而銀元與新臺幣間之折算，依現行法規所定貨幣單位折算
    新臺幣條例規定，以銀元一元折算新臺幣三元；修正後刑法
    第三十三條第五款則規定：「罰金：新臺幣一千元以上，以
    百元計算之」；經比較修正前、後之規定，修正後刑法第三
    十三條第五款所定罰金之最低數額，較之修正前提高，自以
    修正前刑法第三十三條第五款規定有利於被告。
  3.又貪污治罪條例第二條前段原規定「依據法令從事公務之人
    員，犯本條例之罪者，依本條例處斷」，於九十五年七月一
    日修正公布施行後，則修正為「公務員犯本條例之罪者，依
    本條例處斷。」，然此僅係為配合上述刑法公務員定義修正
    所為之文字變動，而九十五年七月一日修正公布施行之刑法
    第十條第二項關於公務員定義之規定，雖由「依法令從事於
    公務之人員」，修正為「依法令服務於國家、地方自治團體
    所屬機關而具有法定職務權限，以及其他依法令從事於公共
    事務，而具有法定職務權限者」及「受國家、地方自治團體
    所屬機關依法委託，從事與委託機關權限有關之公共事務者
    」，無論修法前、後，本件被告行為時之身分均符合刑法上
    所稱之公務員，並無二致，均無礙於本案被告仍有貪污治罪
    條例之適用，經新舊法比較結果，修正後之貪污治罪條例第
    二條對被告而言並無較有利，依刑法第二條第一項前段，仍
    應適用修正前之貪污治罪條例第二條之規定。
  4.褫奪公權之適用：按貪污治罪條例第十七條規定：「犯本條
    例之罪，宣告有期徒刑以上之刑者，並宣告褫奪公權」，對
    於褫奪公權之期間，即從刑之刑度如何並無明文，故依本條
    例宣告褫奪公權者，仍應適用刑法第三十七條第一項或第二
    項，使其褫奪公權之刑度有所依憑，始為合法（最高法院八
    十九年度台上字第二三○三號判決參照）。而修正前刑法第
    三十七條第二項規定：「宣告六個月以上有期徒刑，依犯罪
    之性質認為有褫奪公權之必要者，宣告褫奪公權一年以上十
    年以下。」修正後規定：「宣告一年以上有期徒刑，依犯罪
    之性質認為有褫奪公權之必要者，宣告一年以上十年以下褫
    奪公權」，比較新舊法之規定，以修正後之規定較為有利，
    但褫奪公權係剝奪被告公法上之權利能力，為從刑之一種（
    最高法院二十四年上字第五二九二號判例參照），應附隨主
    刑適用之法律，不能割裂而適用其他法律。
  5.綜合上述各條文修正前後之比較，仍以被告行為時之法律較
    有利於行為人，故就新舊法有比較之部分，自應適用修正前
    刑法、貪污治罪條例之相關規定予以論處。
(二)查被告丁○係依據法令從事公務之人員，其藉勢向證人甲○○○勒索財物之行為，核係犯貪污治罪條例第四條第一項第
    二款藉勢勒索財物罪。又公務員藉勢勒索財物，雖係身分犯
    ，然若無身分者與有此身分之公務員，彼此之間有共同藉勢
    勒索財物之犯意聯絡及行為分擔，按諸刑法第二十八條及貪
    污治罪條例第三條之規定，即應論以該罪之共同正犯，是被
    告丁○與無公務員身分之證人丙○○二人間，就前開藉勢勒
    索財物之犯行，具有犯意聯絡及行為分擔，依上開規定，皆
    為共同正犯。爰審酌被告丁○身為警察人員，不思奉公守法
    ，竟憑藉警察有查緝犯罪之職權及機會，向民眾強索財物，
    被害人所受之損害達三十二萬元，且被告犯後矢口否認犯行
    ，未有悔意等一切情狀，並斟酌檢察官起訴書具體求刑十一
    年等一切情狀，量處如主文所示之刑，並依貪污治罪條例第
    十七條之規定，併為褫奪公權之宣告。末按共犯貪污所得財
    物採連帶沒收主義，不得分別諭知追繳沒收，是被告丁○與
    證人丙○○前開藉勢勒索證人甲○○○所得之財物共計三十
    二萬元，依貪污治罪條例第十條第一項、第二項之規定，應
    與丙○○連帶追繳之，並應發還予被害人甲○○○，如全部
    或一部無法追繳時以其等之財產抵償之。
據上論斷，應依刑事訴訟法第二百九十九條第一項前段，貪污治
罪條例第二條前段（修正前）、第三條、第四條第一項第二款、
第十條第一項、第二項、第十七條，刑法第二條第一項前段、第
十一條前段、刑法二十八條（修正前）、第三十七條第二項（修
正前），判決如主文。
本案經檢察官鄭潔如到庭執行職務。
中    華    民    國    97    年    8     月    26    日
                  刑事第十六庭  審判長法  官  白光華
                                      法  官  曾淑娟
                                      法  官  楊志雄
以上正本證明與原本無異
如不服本判決應於送達後10日內向本院提出上訴狀
                                      書記官  陳 春 銘
中    華    民    國    97    年    8     月    26    日
附錄本案論罪科刑法條全文：
貪污治罪條例第4條
有下列行為之一者，處無期徒刑或十年以上有期徒刑，得併科新
台幣一億元以下罰金：
一、竊取或侵占公用或公有器材、財物者。
二、藉勢或藉端勒索、勒徵、強占或強募財物者。
三、建築或經辦公用工程或購辦公用器材、物品，浮報價額、數
    量、收取回扣或有其他舞弊情事者。
四、以公用運輸工具裝運違禁物品或漏稅物品者。
五、對於違背職務之行為，要求、期約或收受賄賂或其他不正利
    益者。
前項第一款至第四款之未遂犯罰之。


司法院資訊處製作；財團法人民間司法改革基金會備份。
